【裁判字號】    89,上易,1382
【裁判日期】    890530
【裁判案由】    詐欺
【裁判全文】
臺灣高等法院刑事判決                          八十九年度上易字第一三八二號
    上  訴  人  臺灣宜蘭地方法院檢察署檢察官
    被      告  乙○○
    選任辯護人  吳岱齡
右上訴人，因被告詐欺案件，不服臺灣宜蘭地方法院，八十八年度易字第三三二號，
中華民國八十九年三月三日第一審判決（起訴案號：臺灣宜蘭地方法院檢察署八十八
年度偵字第一三一三號），提起上訴，本院判決如左：
    主  文
上訴駁回。
    理  由
一、公訴意旨略以：乙○○明知已陷於無資力清償借款，仍意圖為自己不法之所有，
    於民國（下同）八十七年十二月九日至甲○○宜蘭縣礁溪鄉○○村○○路二三八
    號住處，簽發印鑑不符之礁溪鄉農會信用部為付款人、票號三八五一二四、三八
    五一二五號、面額均為新台幣（下同）十五萬元、以八十八年一月十五日、同年
    二月二十四為期之支票二紙（下稱系爭二支票），向甲○○借款，致甲○○誤以
    上開支票應可兌現，陷於錯誤下，交付二十九萬六千元予乙○○。詎票期屆至，
    提示時，因印鑑不符退票，甲○○始知受騙，因認乙○○涉有刑法第三百三十九
    條第一項之詐欺罪嫌云云。
二、按犯罪事實應依證據認定之無證據不得推定其犯罪事實，刑事訴訟法第一百五十
    四條定有明文；又認定不利於被告之事實須依積極證據，茍積極證據不足為不利
    於被告事實之認定時，即應為有利於被告之認定，更不必有何有利之證據，最高
    法院三十年上字第八一六號著有判例。本件公訴人認被告乙○○涉犯詐欺取財罪
    ，無非以告訴人甲○○之指訴，及被告乙○○辯稱已五、六年未簽發礁溪鄉農會
    之支票，致蓋錯印鑑，然事實上被告乙○○分別於八十六年一月二十六日、同年
    三月二十五日、同年九月二十三日、八十七年十月十二日、同年十一月十五日、
    同年月二十七日均有簽發，有支票存根為憑為據。訊據被告堅決否認前揭犯行，
    辯稱，伊另有三星鄉農會支票，伊用錯三星鄉農會支票之印鑑，當時伊有告訴農
    會櫃台小姐，叫她轉告告訴人直接拿票向伊換現金，告訴人自己未向伊換現金等
    語。經查：
（一）被告於八十七年十二月九日簽發系爭二支票向告訴人借款之事實，業據告訴人
      供述明確，並經其妻李吳阿霞於偵查中證述屬實，且有告訴人礁溪農會存摺影
      本附卷足憑。
（二）被告自營尚義畜牧場，並有土地多筆及在合作金庫、三星鄉農會及礁溪鄉農會
      均有多年正常往來之存款，有宜蘭縣政府八十八年九月八日八八府農畜字第九
      八五一二號函、土地登記簿謄本多份、合作金庫存摺影本及三星鄉農會、礁溪
      鄉農會函附卷足憑，足認被告並非無資力清償借款之人，且被告在向告訴人取
      得借款後，並未因此潛逃，故意不為付款，告訴人於退票後，縱然支票印鑑不
      符，但該支票既係被告簽發，依票據法第五條第一項，在票據上簽名者，依票
      上所載文義負責之規定，甲○○原得依法追索（參見最高法院六十九年台上字
      第二八０三號判例）則被告倘欲以故意蓋錯印鑑而詐騙告訴人之錢財，亦不可
      能得逞，參以被告確也曾在開給甲○○之礁溪鄉農會支票，蓋用三星鄉農會支
      票之印鑑之情形，有礁溪鄉農會八十九年一月二十日礁農信字第四五號函所附
      八十六年一月二十六日支票影本足按（見原審卷第一九三頁至一九七頁），足
      認被告蓋錯章已非第一次，則被告既不可能以蓋錯印鑑詐財得逞，其又曾有蓋
      錯章紀錄，蓋錯章又是一般人均可能犯之錯，因此其辯稱係蓋錯印鑑，非不可
      堪採信。
（三）至於被告事後何以不到銀行補正印鑑，且遲遲不為清償（八十八年九月二十八
      日始為清償），因被告與告訴人間有多次金錢往來，是否因有其他金錢糾葛而
      故意拖延，或意氣用事而故意拖延，應屬其二人間民事給付遲延之問題，尚難
      因此遽認被告於借款之初，即有故意蓋錯印鑑，故意不為清償之意圖，此外，
      復查無被告有何施用詐術，使告訴人陷於錯誤，因而交付借款之積極事證，不
      能證明被告犯罪，原審因而為其無罪判決之諭知，經核並無不合。
三、檢察官上訴意旨略以：(一)本件系爭支票二張，乃被告於八十七年十二月九日所簽
    發，而被告分別於八十六年一月二十六日、八十六年三月二十五日、八十六年九
    月二十三日、八十七年十月十二日、八十七年十一月二十七日均有簽發該帳戶之
    支票，在時隔十多天後，被告再簽發本件系爭支票二張，如何有蓋錯印章的疏失
    可言？若非存心詐騙，怎會有此情形？何況，被告又編了一個「我已有五、六年
    未使用該支票」之大謊言。(二)被告本就想以蓋錯印章方式向告訴人詐財，至銀行
    通知被告是否補正印章？被告告以：「不補」，且告訴人提起告訴，被告仍「不
    還錢」，庭訊時，又任意編造謊言，足證被告於借錢之初，即有詐騙之意，指原
    審諭知被告無罪係屬不當云云。惟被告在其簽發之支票上蓋錯章，並不能解免其
    應負之民事責任，前已敘明，被告當無藉蓋錯章而獲不法所有之意圖，本件應係
    民事糾紛，檢察官之上訴為無理由，應予駁回。
據上論斷，應依刑事訴訟法第三百六十八條，判決如主文。
本案經檢察官沈明彥到庭執行職務。
中    華    民    國    八十九    年       五       月       三十       日
                            臺灣高等法院刑事第二十二庭
                                審判長法  官  許  正  順
                                      法  官  胡  方  新
                                      法  官  林  明  俊
右正本證明與原本無異。
不得上訴。
                                      書記官  蕭  進  忠
中    華    民    國    八十九    年       六       月        二        日


司法院資訊處製作；財團法人民間司法改革基金會備份。
